臺灣基隆地方法院民事判決
109年度簡上字第42號
上  訴  人  陳嘉莉  

訴訟代理人  林火炎律師
            林拔群律師
被上  訴人  台灣電力股份有限公司基隆營業處

法定代理人  張建川  
訴訟代理人  陳文慶  
上列當事人間追償電費等事件，上訴人對於民國109年7月7日本
院基隆簡易庭109年度基簡字第813號第一審判決提起上訴，本院
第二審合議庭於109年11月2日言詞辯論終結，判決如下：
    主  文
原判決關於命上訴人給付超過新臺幣（下同）28萬4,322元本息
，及該部分假執行之宣告暨訴訟費用之裁判均廢棄。
上開廢棄部分，被上訴人於原審之訴駁回。
其餘上訴駁回。
第一、二審訴訟費用，由上訴人負擔62％，餘由被上訴人負擔。
    事實及理由
一、被上訴人起訴主張：上訴人配偶陳錦泉前向訴外人鄭有義承
    租基隆市○○區○○路000號房屋作為住家及魚貨暫養池之用，
    上訴人為實際用電人。被上訴人於108年7月2日至該址所設
    電號00-0000-00-0號電表（下稱系爭電表）檢查用電情形時
    ，發現系爭電表圓盤轉動圈數異常（未達轉動69圈升達1度
    之正常值），而電表接線端子蓋封印遭剪斷，變更電表內圓
    盤轉動圈轉速，致電表計量失準。嗣經被上訴人將上開用電
    調查結果送交財團法人台灣大電力研究試驗中心檢測，確認
    電表封印銅線及穿鎖方式與存檔資料不符（檢定合格編號方
    向相反）且封印銅線疑遭剪斷後重新插入封印孔，並以不明
    膠水黏著，另電表個位數齒輪向上自由間隙與出廠不相符合
    影響計量值，確有違規用電之情。上訴人因上開違規用電行
    為受有短繳電費之利益，且致被上訴人受有短收電費之損害
    ，並已違反電業法第56條第2項訂定之違規用電處理規則第3
    條規定。系爭電表遭違規改動，已無法精確計算按實際用電
    計量追償電費，被上訴人依國家法令電業法第56條、違規用
    電處理規則之法定特殊計算基準作為追償電費計算基礎，係
    依法行政，並無不合，上訴人自行以推估系爭電表失準前之
    每月用電平均3,780度做為追償電費計算方式，於法無據，
    況上訴人處有兩個電表，從流量可以判斷兩個電表有交叉使
    用情形，依此計算對全國正常繳付電費之用電人極為不公，
    應屬無理。故依民法第184條、第179條前段、電業法第56條
    、違規用電處理規則第6條等規定，對上訴人追償自查獲電
    表異常日前1年即107年7月2日至108年7月1日之電費45萬4,9
    15元（計算式：現場設備容量21瓩×12小時×365日－已收電度
    22,122度＝69,858度，69,858度×每度平均單價4.07元/度×1.
    6倍＝454,915元）。為此請求法院判決：上訴人應給付被上
    訴人45萬4,915元，及自起訴狀繕本送達翌日起至清償日止
    ，按年息5%計算之利息。
二、上訴人抗辯：上訴人自100年1月起承租系爭電表設址之房屋
    ，然對系爭電表遭竊電一事並無任何故意或過失，並非竊電
    之人，業經臺灣基隆地方檢察署以108年度偵字第4598號不
    起訴處分書認定在案，故應繳電費應依不當得利所受利益之
    範圍即實際電價計算返還。電業法第56條屬特別侵權行為之
    態樣，其修正意旨在「避免電業無限制要求賠償」，與民法
    179條不當得利之目的是返還不當得利受領人之利益不同，
    被上訴人應舉證上訴人究竟遭漏計之實際用電度數為何，不
    得依被上訴人內部自行參照之「違規用電處理規則」，任意
    計算實際用電漏計之度數。原判決任意採算用電12小時及用
    電量，且以普通電價每度平均單價4.07元之1.6倍臨時電價
    計算，未區分用戶或非用戶是否為違規用電之行為人，計算
    方式不公平，已逾越電業法第56條之修正目的及授權範圍。
    依系爭電表失準前之102年7月至104年9月（收據年月）間，
    上訴人平均每月使用3,780度，計算年使用量45,360度，扣
    除已收電度22,122度，應收電度為23,238度，以每度電4.07
    元計算為9萬4,579元；縱依原判決認定之應收電度69,858度
    計算，實際應依28萬4,322元計算不當得利等語。
三、原審判決：上訴人應給付被上訴人45萬4,915元，及自109年
    4月25日起至清償日止，按年息5%計算之利息，並依職權宣
    告假執行。上訴人不服，提起上訴，並請求法院判決：㈠原
    判決廢棄。㈡被上訴人在第一審之訴駁回。被上訴人則請求
    法院判決：上訴駁回。
四、法院的判斷：
　㈠根據本院審閱被上訴人提出之台灣電力公司108年7月2日用電
    實地調查書、系爭電表毀損照片、財團法人台灣大電力研究
    試驗中心電度表檢定合格印證（封印）鑑定報告、電度表檢
    驗報告、中興電工機械股份有限公司108年7月16日會驗記錄
    、追償電費計算單、用電歷史資料、用電量曲線圖、電費資
    訊基本資料等件，系爭電表既經檢驗及會驗結果，其構造不
    符合規範，個位數齒輪向上自由間隙與出廠不相符合，影響
    計量值，且「計量器指示器差為-80%（以全載運轉1度測試
    結果）」（詳原審卷第29-31頁），可以認定系爭電表之構
    造確實遭改變而計量失準，致計費度數減少；而上訴人稱自
    100年1月起承租系爭電表設址之房屋，並承認104年11月（
    收據年月）後系爭電表失準致漏計用電度數，因而短繳電費
    ，至108年7月2日經被上訴人查獲，故被上訴人主張上訴人
    因系爭電表計量失準，致受有短繳電費之利益之事實，是可
    以相信的。是本件爭點為：被上訴人得否依電業法第58條、
    違規用電處理規則第6條規定，向上訴人追償電費45萬4,915
    元?被上訴人依民法第179條規定，得向上訴人請求返還短繳
    電費之不當得利為何？
　㈡經查：
　⑴被上訴人得否依電業法第58條、違規用電處理規則第6條規定
    ，向上訴人追償電費45萬4,915元?
　①首按電業法第56條規定：「再生能源發電業及售電業對於違
    規用電情事，得依其所裝置之用電設備、用電種類及其瓦特
    數或馬力數，按電業之供電時間及電價計算損害，向違規用
    電者請求賠償；其最高賠償額，以一年之電費為限。前項違
    規用電之查報、認定、賠償基準及其處理等事項之規則，由
    電業管制機關定之。」觀諸其修正理由謂「於電業『請求損
    害賠償』之核算標準中增列『用電種類』；且因違規用電係屬
    侵害電業權益，爰明定再生能源發電業及售電業得依法請求
    賠償損害，惟為避免電業無限制要求賠償，故限制最高賠償
    額」，同條第2項並授權電業管制機關（指定前由中央主管
    機關經濟部辦理）訂定「違規用電處理規則」，其第6條第1
    項規定：「再生能源發電業及售電業對於用戶或非用戶因違
    規用電所致短收電費之追償，依下列之規定追償之‧‧‧」，
    上開法規屬於法定損害賠償責任之性質，故違規用電之行為
    一經查獲，電業即得本於供電契約關係（債務不履行）或侵
    權行為法律關係，依上開規定方式計算，向「違規用電者」
    追償電費，無須舉證證明受損之確實電量。
　②本件被上訴人主張系爭電表遭改造致計量失準，上訴人有違
    規用電之情事，惟上訴人否認其對系爭電表遭改造有故意或
    過失。按違規用電處理規則第3條第3款規定：「本規則所稱
    之違規用電，指有下列行為之一者：損壞或改變電度表、
    無效電力計、其他計電器之構造，或以其他方法使其失效不
    準。」是如有改變電表構造使其失準之行為，方可認屬違規
    用電行為。查被上訴人雖提出108年7月2日用電實地調查書
    、系爭電表毀損照片、財團法人台灣大電力研究試驗中心電
    度表檢定合格印證（封印）鑑定報告、電度表檢驗報告、中
    興電工機械股份有限公司108年7月16日會驗記錄，至多僅能
    證明系爭電表之構造確實遭改變致計量失準，然並無從據此
    證明改造電表之違規用電行為係上訴人所為，而被上訴人對
    上訴人及其配偶陳錦泉提出破壞系爭電表竊電之刑事告訴案
    件，亦經臺灣基隆地方檢察署以並無其他相關事證可認係上
    訴人及陳錦泉有破壞或更改電表之故意，而以108年度偵字
    第4598號為不起訴處分確定，被上訴人既不能提出其他積極
    證據證明上訴人有何故意或過失致系爭電表遭改造失準，即
    難認上訴人確有違規用電處理規則第3條第3款所規定之違規
    用電行為。因此，被上訴人依電業法第56條、違規用電處理
    規則第6條第2項之規定向上訴人追償電費，就欠缺依據。
　⑵被上訴人依民法第179條規定，得向上訴人請求返還短繳電費
    之不當得利為何？
　①按「無法律上之原因而受利益，致他人受損害者，應返還其
    利益」，民法第179條前段定有明文，是不當得利受益人有
    返還其所受利益予受損人之義務，與侵權行為損害賠償以填
    補被害人所受損害為目的並不相同，該「利益」及「損害」
    之數額非必相同，故依不當得利請求返還之範圍，應以對方
    所受之利益為度，非以請求人所受損害若干為準（最高法院
    61年台上字第1695號判決要旨可以參考）。本件上訴人既承
    認因系爭電表遭人改變構造，導致計量失準，受有短付電費
    之利益，並致被上訴人受有短收電費之損害，而被上訴人本
    於債務不履行（約定）抑或侵權行為（法定）法律關係對「
    違規用電者」追償時，固得依違規用電處理規則第6條計算
    短收電費並主張受有該等損害，惟被上訴人受有該等數額之
    損害，與用電戶究否受有該等數額之利得，二者間，並無必
    然關聯。被上訴人既未能舉證證明上訴人有改造系爭電表致
    失準之行為存在，依前開不當得利之法則，被上訴人僅得向
    上訴人請求返還短付之電費，因此，被上訴人請求上訴人返
    還自108年7月2日查獲前1年間短付電費45萬4,915元，自應
    舉證證明上訴人於該期間受有短繳45萬4,915元電費之利得
    。
　②次按因電能為具有經濟效用價值之無體物，無法直接體認其
    存在，故違規用電行為所造成之電能損害，實難以估算其數
    量；且用電戶之用電量可依其用電行為模式調整而異，亦難
    以電表更換前後之用電計算損害額，是違規使用之電力度數
    往往難以精確計量，故以立法方式並授權電業管制機關制定
    對違規用電者追償電費之法規，即以電業法第56條、違規用
    電處理規則第6條作為損害賠償之計算基準，俾便電業在追
    償電費時有所憑據。本件審酌用電戶因電表計量失準所受之
    利益時，顯然無客觀具體數據可資計算，則依上開法規計算
    電業所受損害之數額，未嘗不可據為計算不當得利之標準，
　　被上訴人自得援引作為所受利益計算之依據。
　③本件上訴人申請低壓表燈營業用電，自104年11月（收據年月
    ）起電表失準至108年7月2日遭查獲為止，被上訴人供電已
    超過1年，而上訴人以系爭電表計算用電量之設備作為「暫
    養魚池」營業使用，現場計有：1KW電冰箱1台、3HP抽水機1
    台、5HP壓縮馬達1台、1HP真空機1台、變壓器1台、1/4HP打
    氧機1台，容量共21瓩，有108年7月2日用電實地調查書、追
    償電費計算單在卷可稽（詳原審卷第17、35頁），依台灣電
    力股份有限公司營業規則施行細則第73條第1項第2款（見附
    錄1）水產養殖用電按12小時推算每日用電時數，又兩造均
    不爭執107年7月2日至108年7月1日間之電費每度平均單價為
    4.07元、已收電度22,122度，則參酌違規用電處理規則第6
    條第1項第1、3款（見附錄2）規定，按上訴人於108年7月2
    日查獲時現場所裝置用電設備21瓩（每瓩1小時用電1度）、
    每日用電12小時計算1年之電度，扣除期間已繳費電度22,12
    2度後，計算上訴人實際上所得之利益數額為28萬4,322元【
    計算式：21瓩×12小時×365日－22,122度＝69,858度，69,858
    度×4.07元/度＝284,322元】，應較為接近真實而可採。
　④至被上訴人雖主張應以臨時電價即相關用電電價1.6倍計算云
    云，然違規用電處理規則第6條第2項（見附錄2）固規定追
    償電費概按臨時電價計算之，惟依台灣電力有限公司電價表
    第六章臨時用電電價，第1條適用範圍：「下列情形之一者
    以臨時用電供應：㈠用戶臨時需要短期之用電。㈡臨時性設施
    之用電如建築、土木工程、展覽會等。」、第5條電價：「
    按相關用電電價1.6倍計收。」（詳原審卷第63-66頁），而
    查本件上訴人自100年1月起承租系爭電表設址地點作為漁獲
    暫養池使用，並非短期、臨時性用電，其平時用電是以表燈
    非時間營業用電價計費（詳原審卷第45頁），非以臨時用電
    電價計費，是上訴人因系爭電表失準而受有用電度數短計之
    利益，不應以臨時電價即相關用電電價1.6倍計算，否則反
    使被上訴人獲有額外利益，反失不當得利制度維護衡平之旨
    意。故被上訴人主張依臨時電價計算上訴人應返還之利益，
    顯然超過上訴人實際用電利得，應屬無據。至上訴人辯稱應
    按系爭電表失準前之102年7月至104年9月（收據年月）間平
    均用電量計算云云，則較被上訴人請求108年7月2日查獲前1
    年間之用電，期間最長已逾6年之久，況系爭電表屬營業用
    電，上訴人於刑事偵查中自陳為漁獲批發商，之前都會將漁
    貨暫時養在租屋處之水池等語，堪認其用電需求與產量有關
    ，且可能受到氣候、景氣、政策、銷售等影響，自無一定規
    律可言，當無法以多年前之平均用電量推算查獲前1年之短
    計用電利得，故上訴人開抗辯，亦不足採。
五、綜上所述，被上訴人依民法第179條規定，請求上訴人返還
    短繳電費28萬4,322元之用電利得，及自起訴狀繕本送達翌
    日即109年4月25日（詳原審卷第85頁）起至清償日止，按年
    息5%計算之法定遲延利息，是有理由的，應予准許；超過此
    範圍之請求，就沒有理由，應予駁回。原審就超過上開應准
    許部分，為上訴人敗訴之判決及假執行之宣告，自有未洽，
    上訴意旨就此部分指摘原判決不當，應該廢棄改判，是有理
    由。至於上開應准許部分，原審判命上訴人如數給付及為假
    執行之宣告，並無不合，上訴意旨就此部分指摘原判決不當
    ，求予廢棄改判，沒有理由，應駁回其上訴。並依民事訴訟
    法第79條（見附錄3）規定，為訴訟費用負擔之諭知。 
六、本件訴訟的事實已經明確，當事人提出其他的攻擊防禦方法
    及證據，都已經法院詳細斟酌，經認定不會影響本判決的結
    果，所以不再一一論述。
七、結論：本件上訴為一部有理由，一部無理由，因此判決如主
    文。
中　　華　　民　　國　　109　年　　11　　月　　23　　日
                  民事庭審判長法　官　黃梅淑
　　　　　　　　　
　　　　　　　　　　　　　　  法  官  陳湘琳
　　　　　　　　　　　　　　　
　　　　　　　　　　　　　　　法  官  林淑鳳
以上正本係照原本作成。
本判決不得上訴。
中　　華　　民　　國　　109　年　　11　　月　　23　　日
                              書記官　陳櫻姿
附錄：
1.台灣電力股份有限公司營業規則施行細則第73條
　追償電費推算每日用電時數，依用電場所性質按下列規定時數
  計算：
　營業場所：水產養殖用電按12小時計算；其揚水設備按20小
    時計算。
2.違規用電處理規則第6條第1項第1、3款、第2項
　再生能源發電業及售電業對於用戶或非用戶因違規用電所致短
  收電費之追償，依下列之規定追償之：
　按所裝置之違規用電設備、用電種類及其瓦特數或馬力數按
    再生能源發電業及售電業之供電時間之電價計算三個月以上
    一年以下之電費。但經再生能源發電業及售電業供電未滿三
    個月者，應自開始供電之日起算。
　查獲繞越電度表、損壞、改變電度表或計電器之構造或以其
    他方法使之失效不準者，應照第一款計算電度，扣除已繳費
    之電度後，計收違規用電電費。
　再生能源發電業及售電業訂有臨時電價者，前項各款追償電費
  概按臨時電價計算之。
3.民事訴訟法第79條
　各當事人一部勝訴、一部敗訴者，其訴訟費用，由法院酌量情
  形，命兩造以比例分擔或命一造負擔，或命兩造各自負擔其支
  出之訴訟費用。